ACORDAO-COMPLETO-2450331

ACÓRDÃO 6323/2021 ATA 12/2021 - SEGUNDA CÂMARA

VISTOS, relatados e discutidos estes autos de tomada de contas especial instaurada pelo extinto Ministério do Desenvolvimento Social em desfavor de Edenilda Lopes de Oliveira Sousa, ex-Prefeita de Lavras da Mangabeira/CE, em razão da não comprovação da boa e regular aplicação dos recursos transferidos por força do Convênio 73/2009-SESAN (Siconv 705787) , cujo objeto consistia em prover apoio financeiro à implantação do Programa de Aquisição de Alimentos - Compra Direta Local da Agricultura Familiar;
ACORDAM os Ministros do Tribunal de Contas da União, reunidos em sessão da Segunda Câmara, ante as razões expostas pelo Relator, em:
9.1. com fundamento nos arts. 1º, inciso I, 16, inciso III, alíneas "b" e "c", da Lei 8.443/1992, c/c os arts. 19 e 23, inciso III, da mesma Lei, e com os arts. 1º, inciso I, 209, incisos II e III, 210 e 214, inciso III, do Regimento Interno do TCU, julgar irregulares as contas de Edenilda Lopes de Oliveira Sousa (XXX.368.283-XX) e condená-la ao pagamento das importâncias a seguir especificadas, atualizadas monetariamente e acrescidas dos juros de mora, calculadas a partir das datas discriminadas até a data da efetiva quitação do débito, fixando-lhe o prazo de quinze dias, para que comprove, perante o Tribunal, o recolhimento das referidas quantias aos cofres do Tesouro Nacional, nos termos do art. 23, inciso III, alínea "a", da referida Lei;
	Data de ocorrência
	Valor histórico (R$) 
	Natureza

	5/1/2010
	451.706,67
	Débito

	2/12/2010
	451.706,67
	Débito

	5/1/2012
	420.774,12
	Débito

	24/1/2012
	451.706,68
	Débito

	18/1/2013
	50.698,70
	Crédito

	21/1/2013
	5,60
	Crédito

9.2. com fundamento no art. 57, da Lei 8.443/1992, c/c o art. 267 do Regimento Interno do TCU, aplicar multa no valor de R$ 150.000,00 (cento e cinquenta mil reais) a Edenilda Lopes de Oliveira Sousa (XXX.368.283-XX) , fixando-lhe o prazo de quinze dias, a contar da notificação, para que comprove, perante o Tribunal (art. 214, inciso III, alínea "a", do Regimento Interno do TCU) , o recolhimento da dívida aos cofres do Tesouro Nacional, atualizada monetariamente desde a data deste acórdão até a do efetivo recolhimento, se paga após o vencimento, na forma da legislação em vigor;
9.3. autorizar a cobrança judicial das dívidas, caso não atendida a notificação, na forma do disposto no art. 28, inciso II, da Lei 8.443/1992;
9.4. autorizar, desde logo, se requerido, com fundamento no art. 26 da Lei 8.443/1992, c/c o art. 217, §§ 1º e 2º, do Regimento Interno do TCU, o parcelamento das dívidas em até 36 parcelas, incidindo, sobre cada parcela, corrigida monetariamente, os correspondentes acréscimos legais, fixando-lhe o prazo de quinze dias, a contar do recebimento da notificação, para comprovar, perante o Tribunal, o recolhimento da primeira parcela, e de trinta dias, a contar da parcela anterior, para comprovar o recolhimento das demais parcelas, devendo incidir, sobre cada valor mensal, atualizado monetariamente, os juros de mora devidos, no caso do débito, na forma prevista na legislação em vigor, alertando a responsável de que a falta de comprovação do recolhimento de qualquer parcela importará o vencimento antecipado do saldo devedor, nos termos do § 2º do art. 217 do Regimento Interno deste Tribunal;
9.5. enviar cópia deste acórdão à Procuradoria da República no Ceará, nos termos do § 3º do art. 16 da Lei 8.443/1992, c/c o § 7º do art. 209 do Regimento Interno do TCU, para adoção das medidas cabíveis; e
9.6. enviar cópia deste acórdão à responsável, ao Ministério da Cidadania e ao Município de Lavras da Mangabeira/CE.

TCE instaurada pelo extinto Ministério do Desenvolvimento Social em razão de não comprovação da regular aplicação dos recursos repassados ao Município de Lavras de Mangabeira/CE por meio de convênio.

Segunda Câmara

Município de Lavras da Mangabeira/CE.

3. Responsável: Edenilda Lopes de Oliveira Sousa (XXX.368.283-XX).

13.1. Ministros presentes: Augusto Nardes (na Presidência), Aroldo Cedraz, Raimundo Carreiro e Bruno Dantas (Relator).
13.2. Ministros-Substitutos presentes: Marcos Bemquerer Costa e André Luís de Carvalho.

ACORDAO-COMPLETO-2527119

Acórdão 2530/2023 - Segunda Câmara

BRUNO DANTAS

Por registrar as principais ocorrências do processo até o momento, resumindo os fundamentos das peças acostadas aos autos, adoto como relatório, com os ajustes necessários, a instrução da secretaria responsável pela análise da demanda (peça 142) , que contou com a anuência do corpo diretivo da unidade (peças 143-144) e do Ministério Público junto ao TCU (peça 145) :
"INTRODUÇÃO
1. Trata-se de Tomada de Contas Especial instaurada pelo extinto Ministério do Desenvolvimento Social em desfavor de Edenilda Lopes de Oliveira Sousa (XXX.368.283-XX) , ex-Prefeita municipal (Gestão 2009-2012) , em razão da não comprovação da participação dos agricultores no convênio, bem como da não comprovação da entrega dos alimentos aos beneficiários na prestação de contas do Convênio 73/2009-SESAN, Siconv 705.787 (peça 10) , celebrado com a Prefeitura Municipal de Lavras da Mangabeira/CE, tendo por objeto 'o apoio financeiro para implantar o Programa de Aquisição de Alimentos - Compra Direta Local da Agricultura Familiar, por meio da aquisição de produtos agropecuários produzidos por agricultores familiares, que se enquadrem no Programa Nacional de Fortalecimento da Agricultura Familiar - PRONAF, e que se destinem ao atendimento das demandas de suplementação alimentar e nutricional dos programas sociais da localidade de Lavras da Mangabeira/CE', conforme Plano de Trabalho (peça 3) .
HISTÓRICO
2. O Convênio 73/2009-SESAN, Siconv 705.787, foi firmado originalmente no valor de R$ 1.410.120,02, sendo R$ 1.355.120,02 à conta do concedente e R$ 55.000,00 referentes à contrapartida do convenente, valores esses posteriormente alterados, por meio do Termo Aditivo 2 (peça 41) , para R$ 1.848.684.64, sendo R$ 1.775.894,14 à conta do concedente e R$ 72.790,50, referentes à contrapartida do convenente, com vigência estipulada, conforme cláusula terceira, para o período de 16/12/2009 (data de publicação do seu extrato no DOU, peça 11) até 30/9/2012, e que previa a apresentação da prestação de contas em até trinta dias, a partir da data final ou do último pagamento efetuado, tendo sido a vigência prorrogada até 30/11/2012, por meio do Termo Aditivo 2 (peça 41) .
3. Os recursos foram liberados por meio das seguintes Ordens Bancárias: 2009OB801316, de 31/12/2009, no valor de R$ 451.706,67 (peça 12) ; 2010OB801099, de 29/11/2010, no valor de R$ 451.706,67 (peça 29) ; 2011OB800713, emitida em 30/12/2011, no valor de R$ 420.774,12 (peça 43) ; e 2012OB800031, emitida em 20/1/2012, no valor de R$ 451.706,68 (peça 44) . Por seu turno, foram devolvidos, pelo convenente, os seguintes valores: R$ 50.698,70, em 18/1/2013, e R$ 5,60, em 21/1/2013 (peças 62 e 63) .
4. O Objeto não foi fiscalizado in loco pelo órgão concedente.
5. Constam, dos autos, relatórios trimestrais de execução apresentados pelo convenente (peças 16, 17, 27, 32 e 50) e análises realizadas pela entidade concedente por meio dos pareceres de peças 22, 28, 35 e 51. Por intermédio dos expedientes de peças 47 e 48, a responsável requereu prorrogação de prazo para apresentação da prestação de contas, tendo-lhe sido deferida a prorrogação, conforme Ofício 579/2012-CGSIA/DECOM/SESAN/MDS, de 21/12/2012 (peça 49) , até 28/1/2013. Com isto, a prestação de contas só veio a ser encaminhada por Gustavo Augusto Lima Bisneto, Prefeito sucessor, em 17/7/2013, pelo Ofício 17.07.001/2013 (peça 57) , acompanhada de documentos anexos, os quais foram juntados aos autos as peças 58-63.
6. Após analisar os documentos encaminhados, o órgão concedente, por meio do Ofício 899/2013-CGSIA/DECOM/SESAN/MDS, de 23/12/2013 (peça 64) , solicitou a apresentação, no Siconv, de documentação complementar à prestação de contas. Em atendimento, Gustavo Augusto Lima Bisneto, Prefeito sucessor, em 7/2/2014, por meio do Ofício 07.02.001/2014, de 7/2/2014 (peça 65) , informou que os dados disponíveis já teriam sido devidamente lançados e enviados para análise por meio do Siconv, e que aquela autoridade teria adotado providências administrativas e judiciais cabíveis em face da ex-gestora, conforme cópia anexada de Representação aviada junto ao Ministério Público Federal (peça 55) .
7. Procedeu-se, então, à análise técnica, conforme Parecer Técnico 65/2015-CGSIA/DECOM/SESAN/MDS, de 21/10/2015 (peça 67) , e Nota Técnica 40/2016-COPC/CGEOF/SESAN/MDSA (peça 70) , de cujo resultado foram notificados, por meio dos expedientes juntados às peças 71 a 74, a responsável e o Prefeito sucessor, tendo este último apresentado novas alegações, informando da impossibilidade de sanear as irregularidades apontadas na prestação de contas, para requerer, ao final, o afastamento de imputação de débito a este gestor, conforme consta do expediente de peça 75.
8. Não se obtendo êxito na apresentação da documentação complementar da prestação de contas ou na restituição dos recursos, o Parecer Financeiro 35/2017-SESAN/CGEOF/COPC (peça 77) e o Parecer do Ordenador de Despesas 38/2017 (peça 78) , ambos datados de 9/8/2017, concluíram pela instauração da Tomada de Contas Especial, tendo por fundamento de instauração, conforme os pareceres mencionados, a não apresentação de subsídios suficientes para a comprovação da execução física do convênio, em razão da não comprovação da participação dos agricultores no convênio, bem como a não comprovação da entrega dos alimentos aos beneficiários, resultando na reprovação total da prestação de contas.
9. Consta, no quadro do item 23, do Relatório de Tomada de Contas Especial (peça 85) , a relação das notificações expedidas visando à regularização das contas e/ou ao ressarcimento do dano e, no item 24, o resumo das análises sobre as manifestações apresentadas em resposta às referidas notificações.
10. No Relatório de Tomada de Contas Especial (peça 85, p. 10) , concluiu-se que o prejuízo importaria no valor apurado de R$ 1.725.189,84, já abatido o valor de R$ 50.698,70, restituído pelo Município, em 18/1/2013 (peça 62) , e de R$ 5,60, restituído em 21/1/2013 (peça 63) , imputando-se a responsabilidade a Edenilda Lopes de Oliveira Sousa, CPF XXX.368.283-XX, ex-prefeita municipal (Gestão 2009-2012) .
11. O Relatório de Auditoria 345/2018, da Controladoria-Geral da União (peça 86) , também chegou às mesmas conclusões. Após serem emitidos o Certificado de Auditoria e o Parecer do Dirigente de Controle Interno (peças 87-88) , bem como o Pronunciamento Ministerial (peça 89) , o processo foi remetido a este Tribunal.
12. Na instrução inicial (peça 91) , verificando-se a insuficiência de dados, tanto nos autos como no Siconv, a respeito dos pagamentos efetuados, além de que os extratos bancários existentes nos autos não se encontravam satisfatoriamente legíveis e estavam incompletos, foi proposta e anuída a sugestão de realização de diligência ao banco operador (peça 93) .
13. Na instrução subsequente à diligência realizada (peça 113) , analisando-se os documentos existentes nos autos, concluiu-se pela necessidade de realização de citação de Edenilda Lopes de Oliveira Sousa, CPF XXX.368.283-XX, ex-Prefeita Municipal de Lavras da Mangabeira/CE (Gestão 2009-2012) , conforme demonstrado abaixo:
'a) Ocorrência: impugnação total das despesas realizadas com recursos do Convênio 073/2009-SESAN, Siconv 705.787, celebrado com o então Ministério do Desenvolvimento Social e Combate à Fome, tendo por objeto implantar o Programa de Aquisição de Alimentos - Compra Direta Local da Agricultura Familiar, por meio da aquisição de produtos agropecuários produzidos por agricultores familiares, que se enquadrem no Programa Nacional de Fortalecimento da Agricultura Familiar - PRONAF, e que se destinem ao atendimento das demandas de suplementação alimentar e nutricional dos programas sociais da localidade de Lavras da Mangabeira/CE;
Débitos
	DATA DE OCORRÊNCIA
	VALOR ORIGINAL (R$) 

	5/1/2010
	451.706,67

	2/12/2010
	451.706,67

	5/1/2012
	420.774,12

	24/1/2012
	451.706,68

	18/1/2013
	50.698,70 (crédito) 

	21/1/2013
	5,60 (crédito) 

b) Condutas:
b.1) Deixar de demonstrar o cumprimento da Etapa/Fase 1.1, do Plano de trabalho (Apoiar os agricultores familiares por meio da compra de seus produtos) , em face de lacunas, divergências e inconsistências verificadas sobre o quantitativo de agricultores beneficiados informado na documentação disponibilizada nos relatórios que compõem a prestação de contas e no Siconv, em especial quanto ao número de agricultores familiares apoiados, e o valor médio do incentivo, em reais, por agricultor, devidamente atestado pelo COMSEA, conforme previsto no item 10.1.4, do Termo de Convênio;
b.2) Deixar de demonstrar o cumprimento da Etapa/Fase 1.2, do Plano de trabalho (Distribuir os produtos adquiridos aos beneficiários do Programa) , em razão da não apresentação de relatório ou documentos comprobatórios da entrega dos produtos às entidades beneficiárias;
b.3) Deixar de cumprir os procedimentos corretos de liquidação dos pagamentos, conforme exigências contidas na Cláusula Nona, do Termo de Convênio 073/2009-SESAN, em especial aquelas referentes à inclusão no Siconv, previamente a cada pagamento realizado, das informações especificadas no item 9.3, do referido termo, sobre a destinação do recurso, sobre o nome e CNPJ ou CPF do fornecedor, descumprindo-se igualmente as exigências do item 2.2.5, do referido termo, no tocante à manutenção atualizada da escrituração contábil especifica dos atos e fatos relativos à execução e operacionalização do Convênio.
14. Em cumprimento ao pronunciamento da Secex-TCE (peça 115) , foi efetuada a citação de Edenilda Lopes de Oliveira Sousa, CPF XXX.368.283-XX, ex-Prefeita Municipal de Lavras da Mangabeira/CE (Gestão 2009-2012) , nos seguintes moldes:
	Ofício
	Data do ofício
	Data de Recebimento do Ofício
	Nome do Recebedor do Ofício
	Observação
	Fim do Prazo para defesa

	Ofício 612/2019-TCU/Secex-TCE (peça 116) 
	13/2/2019
	11/3/2019 (vide AR de peça 117) 
	 (Vitória Carolina S. Lima) 
	Ofício recebido no endereço da responsável, conforme pesquisa de endereço no Sistema da Receita Federal (peça 90) .
	26/3/2019'

15. Transcorrido o prazo regimental, a responsável permaneceu silente, ensejando sua revelia, nos termos do art. 12, §3º, da Lei 8.443/1992.
16. Na instrução anterior (peça 119) , ante os documentos constantes dos autos, foi proposto, ao Tribunal, considerar revel Edenilda Lopes de Oliveira Sousa; julgar irregulares as suas contas, nos termos dos arts. 1º, inciso I, 16, inciso III, alínea 'c', da Lei 8.443/1992, c/c os arts. 19 e 23, inciso III, da mesma Lei, e com arts. 1º, inciso I, 209, inciso III, 210 e 214, inciso III, do Regimento Interno/TCU, além de aplicar-lhe a multa prevista no art. 57, da Lei 8.443/1992, c/c o art. 267, do Regimento Interno/TCU.
17. Após a conclusão da análise da unidade técnica, a responsável compareceu, intempestivamente, aos autos, para apresentação de alegações de defesa (peças 122-126) .
18. Nada obstante, de acordo com o Parecer do Ministério Público de Contas, os elementos apresentados pela responsável não afastaram as irregularidades evidenciadas (peça 127) :
'Desse modo, considerando-se que as peças 122-126 não comprovam a boa e regular aplicação dos recursos, não resta alternativa senão dar seguimento ao processo conforme preconiza o art. 12, §3º, da Lei 8.443/1992, proferindo-se julgamento sobre os elementos até aqui presentes que conduzem à irregularidade das contas da responsável.'
19. Em nova manifestação, a responsável apresentou um Memorial, contestando a manifestação do Ministério Público (peça 128) .
20. De acordo com o despacho do Ministro Relator (peça 129) , foi determinado o retorno dos autos à unidade instrutora, com vistas ao exame dos elementos apresentados pela defesa (peças 122-126) .
21. Posteriormente ao supramencionado Despacho, a responsável compareceu uma vez mais aos autos para apresentação dos elementos que passaram a compor a peça 130 (itens não digitalizáveis) .
22. Na instrução técnica antecedente (peça 131) , analisando-se os elementos constantes nos autos, verificou-se a necessidade de realização de diligência ao Ministério do Desenvolvimento Social, com vistas ao encaminhamento da cópia integral do processo de TCE e do respectivo pronunciamento conclusivo acerca da prestação de contas apresentada pela responsável:
'34.1. realizar diligência, com fundamento nos arts. 10, § 1º, e 11 da Lei 8.443/1992 c/c o art. 157 do Regimento Interno/TCU, ao Ministério do Desenvolvimento Social, a fim de que, no prazo de sessenta dias, no que concerne ao Convênio 73/2009-Sesan, Siconv 705787 (peça 10) , celebrado com a Prefeitura Municipal de Lavras da Mangabeira/CE, tendo por objeto 'o apoio financeiro para implantar o Programa de Aquisição de Alimentos - Compra Direta Local da Agricultura Familiar, por meio da aquisição de produtos agropecuários produzidos por agricultores familiares, que se enquadrem no Programa Nacional de Fortalecimento da Agricultura Familiar - PRONAF, e que se destinem ao atendimento das demandas de suplementação alimentar e nutricional dos programas sociais da localidade de Lavras da Mangabeira/CE', conforme Plano de Trabalho (peça 3) :
34.1.1. Analise a documentação encaminhada a título de prestação de contas constante das peças 125 e 130 (itens digitalizáveis) , bem como os demais elementos constantes do processo administrativo 71000.065957/2017-04, emitindo o seu parecer conclusivo sobre a execução financeira e física do objeto, devendo informar ao TCU os resultados dessa medida imediatamente após o exaurimento do referido prazo;
34.1.2. Encaminhe a cópia integral do processo administrativo 71000.065957/2017-04 referente ao Convênio 73/2009-Sesan, Siconv 705787 (peça 10) .'
23. Em cumprimento ao despacho do Ministro Relator (peça 134) , a diligência foi realizada, por meio do Ofício 69/2020-TCU/Secex-TCE (peça 135) , cujo recebimento, pelo órgão instaurador, restou comprovado, conforme AR acostado à peça 136. Em resposta, o Ministério da Cidadania encaminhou os elementos que passaram a compor as peças 137 e 138.
24. Depreende-se do compêndio encaminhado que o órgão instaurador se pronunciou conclusivamente sobre a prestação de contas apresentada pela responsável, por meio do Parecer Técnico 3/2020/SE/SGFT/DTEDS/CGPC-DES-II (peça 138, p. 24-29) e do Parecer Financeiro 4/2020-SE/SGFT/DTEDS/CGPC-DES-II (peça 138, p. 30-32) . Verificou-se, ainda, o envio das manifestações anteriores emitidas por aquele órgão: Parecer Técnico 65/2015-CGSIA/DECOM/SESAN/MDS (peça 38, p. 3-17) , Nota Técnica 40/2016/COPC/CGEOF/SESAN/MDSA (peça 18-20) e Parecer Financeiro 35/2017/SESAN/CGEOF/COPC (peça 21-23) .
25. De acordo com o Ministério da Cidadania (peça 38, p. 26-27) , em relação à prestação de contas do convênio, o único documento novo apresentado pela responsável, na fase externa desta TCE, corresponde a uma relação nominal de despesas, contendo pagamento a 241 agricultores (peça 125) , a qual diverge da relação constante no Relatório de Cumprimento do Objeto (peça 58) .
26. Dessa forma, entende-se que a diligência foi atendida pelo órgão instaurador, estando os autos saneados com vistas ao prosseguimento da análise de mérito.
EXAME TÉCNICO
27. Nos parágrafos subsequentes, serão consolidados os argumentos apresentados nas alegações de defesa encaminhadas pela responsável, seguido de suas respectivas análises:
Alegações de defesa apresentadas por Edenilda Lopes de Oliveira Sousa (peças 122, 124 e 128) :
Argumentos
28. A citação da responsável é nula porque foi encaminhada a endereço errado (peça 122) .
Análise
29. Preliminarmente, cabe asseverar que a validade do critério de comunicação processual do TCU foi referendada pelo Supremo Tribunal Federal, nos termos do julgamento do MSAgR 25.816/DF, por meio do qual se afirmou a desnecessidade da ciência pessoal do interessado, entendendo-se suficiente a comprovação da entrega do 'AR' no endereço do destinatário:
'EMENTA: AGRAVO REGIMENTAL. MANDADO DE SEGURANÇA. DESNECESSIDADE DE INTIMAÇÃO PESSOAL DAS DECISÕES DO TRIBUNAL DE CONTAS DA UNIÃO. ART. 179 DO REGIMENTO INTERNO DO TCU. INTIMAÇÃO DO ATO IMPUGNADO POR CARTA REGISTRADA, INICIADO O PRAZO DO ART. 18 DA LEI 1.533/51 DA DATA CONSTANTE DO AVISO DE RECEBIMENTO. DECADÊNCIA RECONHECIDA. AGRAVO IMPROVIDO.
O envio de carta registrada com aviso de recebimento está expressamente enumerado entre os meios de comunicação de que dispõe o Tribunal de Contas da União para proceder às suas intimações.
O inciso II do art. 179 do Regimento Interno do TCU é claro ao exigir apenas a comprovação da entrega no endereço do destinatário, bastando o aviso de recebimento simples.'
30. No caso vertente, a citação da responsável foi considerada válida e não possui vícios, porquanto realizada, de forma bastante zelosa, em endereço constante da base de dados do Sistema CPF/CNPJ, da Receita Federal do Brasil (peça 90) , o qual coincide com os endereços informados pela própria defendente em procuração apresentada à peça 159, do TC Processo 034.039/2011-2, à peça 38, do TC Processo 014.301/2015-6, à peça 4, do TC Processo 004.869/2016-8, e à peça 5, do TC Processo 026.869/2016-0, todos referentes a processos em tramitação que cuidam de débitos imputáveis à responsável. Além disso, a entrega do ofício citatório nesse endereço restou devidamente comprovada (peça 117) . Prova disso consiste no comparecimento da responsável aos autos para apresentação de defesa, independentemente de nova citação, embora o tenha feito de forma intempestiva.
31. Nada obstante, considera-se que a discussão sobre a nulidade ou não da citação da responsável perdeu seu objeto, haja vista a inexistência de decisão de mérito proferida no âmbito do presente processo, bem assim da determinação de reexame dos autos, por parte do Ministro Relator, conforme Despacho à peça 129, o que afasta, de plano, arguição de eventuais prejuízos à parte.
32. Além disso, há que se destacar que o comparecimento espontâneo da responsável supre a suposta falta de citação, conforme preconizado no art. 179, § 4º, do Regimento Interno do TCU.
33. Por fim, cabe ressaltar que a citação não foi encaminhada ao endereço constante da ficha de qualificação da responsável na fase interna da TCE (peça 82) , consoante questionado pela defesa (peça 122, p. 2) , porquanto a pesquisa realizada por este Tribunal (peça 90) revelou que aquele endereço estava desatualizado.
34. Portanto, as alegações de defesa apresentadas não devem ser acolhidas.
Argumentos
35. Em decorrência dos vícios na citação da responsável, na fase interna da TCE, e do não esgotamento de todas as medidas administrativas, o processo deve ser arquivado, sob pena de nulidade.
Análise
36. A instauração de tomada de contas especial, nos termos dos art. 8º e 47, da Lei 8.443/1992, tem por finalidade apurar os fatos, identificar os responsáveis e quantificar o dano, ensejando, em consequência, o chamamento dos responsáveis, no momento processual adequado, com vistas ao exercício pleno do seu direito ao contraditório e à ampla defesa.
37. Ou seja, a decisão que determina a instauração de tomada de contas especial tem natureza preliminar, não se tratando de medida punitiva e, em razão disso, inexiste determinação legal para que o TCU ofereça o contraditório previamente. Com efeito, assim decidiu a Suprema Corte:
'Mandado de segurança indeferido, por buscar fundamento em assertivas insusceptíveis de infirmar decisão preliminar do Tribunal de Contas da União, que simplesmente determinou a instauração de tomada de contas especial (art. 10, § 1º, da Lei 8.443-92) . (MS 22733, Relator: Min. Octavio Gallotti, Tribunal Pleno, julgado em 29/03/1999) .'
38. Assim, de acordo com o rito estabelecido na Lei 8.443/1992, no processo de TCE perante o TCU, o momento oportuno para que o responsável exerça o seu direito ao contraditório e à ampla defesa é na fase de apresentação de suas alegações de defesa, nas quais ele pode demonstrar o quão corretamente aplicou os recursos públicos sob sua responsabilidade, defendendo-se, inclusive, das irregularidades que lhe são atribuídas, isto é, é por ocasião de sua citação, mediante a qual é ele chamado a apresentar alegações de defesa (art. 12, II, da Lei 8.443/1992) , ou por ocasião dos recursos que interpuser contra as decisões que lhe sejam desfavoráveis (arts. 31 e seguintes, dessa norma) .
39. No caso vertente, os princípios constitucionais da ampla defesa e do contraditório foram devidamente observados e materializados com apresentação de alegações de defesa pela responsável que ora estão sendo devidamente apreciadas, sem prejuízo de eventual interposição de recursos, ocasiões em que a defendente poderá, caso queira, refutar as acusações contra ela formuladas. Nesse sentido, é a jurisprudência desta Corte de Contas (Acórdão 3487/2010-TCU-Primeira Câmara; 2.041/2008, 2.599/2008, 2.998/2008 e 4.737/2008-TCU-2ª Câmara; 1.467/2008 e 1.941/2008-TCU-Plenário) .
40. Portanto, as alegações de defesa apresentadas não devem ser acolhidas.
Argumentos
41. Houve demora excessiva na expedição do relatório pelo tomador de contas, tendo em vista que o mandato da responsável, como prefeita, encerrou em 31/12/2012, e o edital, informando a abertura de TCE, foi publicado em 14/6/2016.
Análise
42. De acordo com o art. 3º, § 3º, da Portaria Interministerial 127/2008, vigente à época do ajuste em epígrafe, o convenente deverá manter os documentos relacionados ao convênio pelo prazo de dez anos, contados da data em que foi aprovada a prestação de contas. Portanto, é de se esperar, de um gestor médio, que apresente as suas contas antes do final do seu mandato ou protocolize a entrega dos documentos necessários para desincumbir-se desse ônus à gestão municipal subsequente. Essa cautela se justifica mais ainda se levarmos em consideração a expressiva quantia de R$ 1.775.894,14 (peças 12, 29, 43 e 44) , repassada ao ente federado que, à época, correspondia à cerca de 30% do total das receitas municipais (R$ 5.860.124,76) , segundo informação prestada pela própria ex-prefeita (peça 34, p. 3) .
43. Com efeito, os argumentos sobre o longo decurso de tempo entre o término do mandato da responsável e a instauração da tomada de contas especial não devem prosperar.
44. Isso porque a responsável, ao requerer a prorrogação do prazo para apresentação da prestação de contas (peças 47 e 48) , que inicialmente terminaria durante a sua gestão, já sabia que o referido prazo iria expirar 28 dias após o término do seu mandato. É dizer, a ex-prefeita tinha pleno conhecimento da sua situação de mora perante o órgão repassador, uma vez que as suas contas estavam pendentes de aprovação, embora o (apenas) encaminhamento fosse atribuição de seu sucessor. Portanto, não pode a responsável, nessa oportunidade, beneficiar-se de sua própria atuação omissiva.
45. Ressalte-se que a situação em exame se distingue substancialmente daquelas em que o TCU vem considerando iliquidáveis as contas, haja vista que o entendimento desta Corte de Contas é o de que resta prejudicado o exercício da ampla defesa e do contraditório apenas naqueles casos em que se passam mais de dez anos desde o fato gerador sem que tenha havido a notificação dos responsáveis pela autoridade administrativa federal competente (art. 6º, inciso II, c/c art. 19, da IN-TCU 71/2012, modificada pela IN-TCU 76/2016) , e também sem que se tenha sido efetuada a citação na fase externa nesse prazo.
46. É de se salientar que até mesmo esse prazo não tem caráter absoluto, mas deve ficar demonstrado, de maneira cabal, a impossibilidade do exercício do contraditório e da ampla defesa, conforme jurisprudência do Tribunal (Acórdão 2511/2015-TCU-Plenário, de relatoria do Ministro André Luís de Carvalho, 2.630/2015-TCU-2ª Câmara, 3.535/2015-TCU-2ª Câmara, 9.570/2015-TCU-2ª Câmara, 444/2016-TCU-2ª Câmara, todos de relatoria do Ministro Augusto Nardes, 2.024/2016-TCU-2ª Câmara, de relatoria da Ministra Ana Arraes e Acórdão 3898/2016-TCU-Primeira Câmara, de Relatoria do Ministro Bruno Dantas) .
47. Portanto, entende-se que esses argumentos devem ser rejeitados.
Argumentos
48. Esta TCE deveria ser arquivada por causa do prazo decadencial de cinco anos para atuação administrativa.
Análise
49. No que concerne, estritamente, à arguição de decadência pela defesa, cabe pontuar que, de acordo com o entendimento consolidado nesta Corte de Contas, o prazo decadencial previsto no art. 54, da Lei 9.784/1999, é aplicável ao TCU apenas como meio de autotutela no desempenho de sua função administrativa, não se aplicando ao exercício de sua competência constitucional de controle externo e tampouco aos atos administrativos dos jurisdicionados que apenas cumprem as decisões do Tribunal para a correção de ilegalidades (Acórdão 44/2019-TCU-Plenário) .
50. Tal posicionamento está em plena consonância com o princípio da segurança jurídica. Isso porque o referido princípio deve coexistir em harmonia com outros fundamentos jurídicos, a exemplo dos institutos da prescrição e da decadência, que possuem, como uma de suas finalidades, justamente, a estabilidade das relações sociais. Esse raciocínio se impõe porque a exigibilidade do débito guarda estrita observância a um marco temporal, para que, após transcorrido o prazo previsto em nosso ordenamento jurídico, exsurja o fenômeno da prescritibilidade das ações de ressarcimento ao erário.
51. Portanto, as alegações de defesa apresentadas não devem ser acolhidas.
Argumentos
52. De acordo com o STF, os Tribunais de Contas devem observar o prazo de cinco anos para garantir o contraditório e a ampla defesa nos casos de pretensão de ressarcimento ao erário, bem como no caso de aplicação de sanções.
Análise
53. Acerca da prescrição, cabe destacar recente decisão do STF, no julgamento do RE 636886 (Rel. Ministro Alexandre de Moraes) , apreciando o tema 899 da repercussão geral, no qual restou fixado a seguinte tese: 'É prescritível a pretensão de ressarcimento ao erário fundada em decisão de Tribunal de Contas' (Ata 10, de 20/04/2020. DJE 104, divulgado em 28/04/2020) .
54. Considerando que o TCU ainda não se pronunciou sobre os efeitos do julgamento de mérito da referida decisão do STF em relação às pretensões de ressarcimento ao erário veiculadas por meio dos processos de tomada de contas especiais, por cautela, deve-se adotar a orientação da Corte de Contas, na pendência de julgamento do RE 636.886, mesmo reconhecida sua repercussão geral, no sentido de que a matéria ali tratada alcançaria tão somente a fase judicial de cobrança do título extrajudicial, não atingindo os processos de controle externo.
55. A suspensão pelo STF das demandas nas quais esteja em questão a prescritibilidade da pretensão de ressarcimento ao erário com base em decisão de tribunal de contas (RE 636.886/STF) alcança tão somente a fase judicial de cobrança do título extrajudicial, não atingindo os processos de controle externo em trâmite. Até julgamento definitivo em contrário pelo STF, permanece o entendimento do TCU acerca da imprescritibilidade das pretensões de ressarcimento decorrentes de tomadas de contas especiais. (Acórdão 1267/2019-TCU-Plenário, Relator: Min. Aroldo Cedraz e Acórdão 7930/2018-TCU-Segunda Câmara, Relatora: Min. Ana Arraes) .
56. No que concerne à possibilidade de aplicação de sanções pelo Tribunal, cabe destacar que não ocorreu a prescrição da pretensão punitiva, uma vez que a liberação dos recursos ocorreu entre 31/12/2009 e 20/1/2012 (peças 12, 29, 43 e 44) , e o ato de ordenação da citação ocorreu em 12/2/2019 (peça 115) .
57. Portanto, as alegações de defesa apresentadas não devem ser acolhidas.
Argumentos
58. O processo de tomada de contas especial estaria incompleto.
Análise
59. De acordo com a instrução técnica antecedente (peça 131) , foi proposta diligência com vistas ao encaminhamento de cópia integral do processo administrativo 71000.065957/2017-04, referente ao Convênio 73/2009-Sesan, Siconv 705.787 (peça 10) . Com efeito, em cumprimento ao Despacho do Ministro Relator (peça 134) , a diligência foi realizada por meio do Ofício 69/2020TCU/Secex-TCE (peça 135) , cujo recebimento pelo órgão instaurador restou comprovado, conforme AR acostado à peça 136. Em resposta, o Ministério da Cidadania encaminhou os elementos que passaram a compor as peças 137 e 138.
60. De acordo com o Ministério da Cidadania (peça 38, p. 26-27) , em relação à prestação de contas do convênio constante do órgão repassador, o único documento novo apresentado pela responsável, na fase externa desta TCE, corresponde a uma relação nominal de despesas (peça 125) .
61. Além disso, a própria responsável asseverou que havia juntado aos autos a prestação de contas final do convênio (peça 130) .
62. Portanto, as alegações de defesa apresentadas não devem ser acolhidas.
Argumentos
63. Com relação à divergência entre os relatórios apresentados e os dados inseridos no Siconv, o MDS solicitou ao Convenente a adequação das informações inseridas no sistema, em razão de suas particularidades.
64. O MDS comunicou que a estrutura de inserção de dados do Siconv aceitaria apenas números com até duas casas decimais, o que poderia implicar divergências entre os dados apresentados de forma física e aqueles inseridos no Siconv.
65. Parecer Técnico do MDS estabeleceu que a convenente deveria utilizar a unidade 'convênio' no Siconv, ao invés de detalhar o agricultor atendido.
66. Não se pode responsabilizar a defendente por divergências entre os dados inseridos no Siconv e os relatórios elaborados, uma vez que as incompatibilidades advêm das diretrizes estabelecidas pelo órgão concedente.
Análise
67. Diferentemente do alegado pela defesa, a ex-prefeita não está sendo responsabilizada apenas por conta de divergências entre os dados inseridos no Siconv e os relatórios elaborados pelo convenente. Em princípio, cabe esclarecer que a diferença de valores a que se refere o MDS, no âmbito do Parecer Técnico 184/2009-CGASD/DPSD/SESAN/MDS (peça 5) , era ínfima, em razão de arredondamentos advindos do programa Excel, e dizia respeito apenas à proposta do convenente encaminhada em meio físico e aquela outra inserida no Siconv, senão vejamos (peça 5, p. 3) :
'10. A proposta encaminhada em meio físico, a esta Área Técnica, apresenta compatibilidade com a proposta cadastrada no SICONV. Entretanto, por força da estrutura de inserção de dados do Sistema, que aceita apenas números com até duas casas decimais, o valor da proposta cadastrada pode diferir da proposta acostada aos autos, uma vez que esta foi calculada pelos municípios no programa Microsoft Excel, com precisão interna de quinze casas decimais. Sabemos que resultados de multiplicação entre números fracionados podem apresentar mais de duas casas decimais representativas, ou seja, não terminadas em zero. Segundo a convenção, estes números fracionados devem ser arredondados, e esta 'correção' dos valores demonstra a diferença ínfima que poderá ocorrer entre a proposta cadastrada do Sistema e aquela acostada aos autos.' (grifamos) 
68. Depreende-se, do excerto acima reproduzido, que o parecer tratou apenas de explicar uma ínfima diferença de valores entre as propostas apresentadas pelo próprio convenente. Veja-se que o parágrafo já inicia aduzindo que as propostas apresentam compatibilidade. Dessa forma, não havia impedimentos tampouco particularidades para que a responsável apresentasse corretamente sua prestação de contas final do convênio, seja de forma física, seja mediante inserção de dados no Siconv.
69. Ainda, nesse contexto, importante trazer a lume as divergências que, de fato, o Parecer Técnico 65/2015-GSIA/DECOM/SESAN/MDS apontou (peça 67, p. 4-5) :
'2.4. No que diz respeito à Etapa/Fase 1.1 do Plano de trabalho: Apoiar os agricultores familiares por meio da compra de seus produtos. Com a documentação apresentada na prestação de contas não se pode concluir de fato quantos agricultores participaram do programa pois foi apresentado no Relatório de Execução Físico Financeira a aquisição de R$ 1.828.697,61, porém o relatório não foi preenchido corretamente e não apresenta a quantidade de agricultores beneficiários nesta etapa. Na relação de pagamentos (SICONV) o montante de aquisição foi de R$ 573.020,70 pagos a 89 beneficiários; no Relatório de Cumprimento do Objeto (RCO) são apontados 197 agricultores; portanto os documentos apresentados na prestação de contas divergem nas informações e não são suficientes para comprovar o atendimento aos agricultores.' (grifamos) 
70. De igual modo, não merece acolhimento a alegação de que o supramencionado Parecer Técnico do MDS teria estabelecido a obrigatoriedade de utilização da unidade 'convênio' no Siconv, ao invés de detalhar o agricultor atendido. Verificou-se que, na verdade, o referido instrumento esclareceu apenas que a inserção da 'Listagem de Bens e Serviços' (documento constante da proposta do convenente) no Siconv poderia utilizar a unidade 'convênio' para o elemento de despesa 33903205 - aquisição de gêneros alimentícios da agricultura familiar, porque não se poderia estabelecer, de forma antecipada, o valor unitário a ser pago a cada fornecedor (peça 5, p. 4) .
71. Contudo, esse raciocínio valeu apenas para a proposta apresentada, uma vez que, depois de executado o ajuste, os valores efetivamente pagos a cada agricultor seriam conhecidos e deveriam constar da prestação de contas do convenente. Além disso, o próprio parecer citado pela defesa ressaltou que (peça 5, p. 4) :
'Entretanto, em que pese a adoção da metodologia em tese, para preenchimento do SICONV, o Projeto físico possui todos os dados detalhados conforme exigências estabelecidas, inclusive com quantitativo de agricultores atendidos, conforme exposto no § 3 deste parecer.'
72. Dessa forma, diferentemente do aduzido pela defesa, resta evidenciado que as irregularidades consistentes nas divergências apontadas pelo órgão repassador, no âmbito do Parecer Técnico 65/2015-GSIA/DECOM/SESAN/MDS (peça 67) , não correspondem tão somente a diferenças entre o processo físico e os dados inseridos no Siconv, tampouco, são oriundas de particularidades referendadas pelo órgão repassador.
73. Portanto, as alegações de defesa apresentadas não devem ser acolhidas.
Argumentos
74. Os pareceres emitidos pelo MDS confirmam que os agricultores participaram do projeto e os alimentos foram entregues aos beneficiários, de acordo com as metas estabelecidas.
75. Tendo em vista que a execução física e financeira do projeto ocorreu com a devida aprovação do MDS, faz-se necessária a descaracterização do débito.
Análise
76. Após analisar os documentos encaminhados, o órgão concedente, por meio do Ofício 899/2013-CGSIA/DECOM/SESAN/MDS, 23/12/2013 (peça 64) , solicitou ao Município convenente a apresentação de documentação complementar à prestação de contas. Em atendimento, Gustavo Augusto Lima Bisneto, Prefeito sucessor, em 7/2/2014, por meio do Ofício 07.02.001/2014, de 7/2/2014 (peça 65) , informou que os dados disponíveis já teriam sido devidamente lançados e enviados para análise por meio do Siconv, e que aquela autoridade teria adotado providências administrativas e judiciais cabíveis em face da ex-gestora, conforme cópia anexada de Representação aviada junto ao Ministério Público Federal (peça 55) .
77. Dessa forma, foi efetuada, por meio do Parecer Técnico 65/2015-CGSIA/DECOM/SESAN/MDS (peça 67) e da Nota Técnica 40/2016-COPC/CGEOF/SESAN/MDSA (peça 70) , a análise técnica da prestação de contas do convênio, de cujo resultado foram notificados, por meio dos expedientes juntados às peças 71 a 74, a responsável e o Prefeito sucessor, tendo este último apresentado novas alegações, informando da impossibilidade de sanear as irregularidades apontadas na prestação de contas, para requerer, ao final, o afastamento de imputação de débito a este gestor, conforme consta do expediente de peça 75.
78. Não se obtendo êxito na apresentação da documentação complementar da prestação de contas ou na restituição dos recursos, o Parecer Financeiro 35/2017-SESAN/CGEOF/COPC (peça 77) e o Parecer do Ordenador de Despesas 38/2017 (peça 78) , ambos datados de 9/8/2017, concluíram pela instauração da Tomada de Contas Especial, tendo por fundamento de instauração, conforme os pareceres mencionados, a não apresentação de subsídios suficientes para a comprovação da execução física do convênio, em razão da não comprovação da participação dos agricultores no convênio, bem como a não comprovação da entrega dos alimentos aos beneficiários, resultando na reprovação total da prestação de contas.
79. Consta no quadro, do item 23, do Relatório de Tomada de Contas Especial (peça 85) , a relação das notificações expedidas visando à regularização das contas e/ou ao ressarcimento do dano e, no item 24, o resumo das análises sobre as manifestações apresentadas em resposta às referidas notificações.
80. No Relatório de Tomada de Contas Especial (peça 85, p. 10) , concluiu-se que o prejuízo importaria no valor apurado de R$ 1.725.189,84, já abatido o valor de R$ 50.698,70, restituído pelo Município em 18/1/2013 (peça 62) , e de R$ 5,60, restituído em 21/1/2013 (peça 63) , imputando-se a responsabilidade a Edenilda Lopes de Oliveira Sousa, CPF XXX.368.283-XX, ex-Prefeita (gestão 2009-2012) .
81. O Relatório de Auditoria 345/2018, da Controladoria-Geral da União (peça 86) , também chegou às mesmas conclusões. Após serem emitidos o Certificado de Auditoria e o Parecer do Dirigente de Controle Interno (peças 87-88) , bem como o Pronunciamento Ministerial (peça 89) , o processo foi remetido a este Tribunal.
82. Dessa forma, não merecem acolhimento os argumentos da defesa de que os pareceres emitidos pelo MDS teriam confirmado que os agricultores participaram do projeto e os alimentos foram entregues aos beneficiários de acordo com as metas estabelecidas.
Argumentos
83. De acordo com o princípio da verdade real, é impossível desconsiderar que houve a execução regular do projeto estabelecido.
Análise
84. Com relação à observância ao princípio da verdade real, importante consignar nesta análise que, no âmbito do TCU, sempre são considerados os obstáculos e as dificuldades reais enfrentados pelos administradores. Por conta disso, a avaliação da responsabilidade dos ex-gestores não pode prescindir das provas existentes nos autos ou para ele carreadas, o que torna necessária a apreciação dos elementos constantes do processo, com o objetivo de verificar se elidem ou confirmam as irregularidades imputadas a cada responsável, aplicando-se, assim, o princípio da verdade material, que norteia a atuação desta Corte de Contas, no sentido de buscar a realidade dos fatos, de modo a formar uma livre convicção na apreciação dos fatos, por isso, foram promovidas citações com vistas à complementação da prova ou esclarecimento de dúvida relativa aos fatos constantes no processo.
85. No caso sob exame, a análise de responsabilidade não se prendeu a meras formalidades, prestando-se, antes, a verificar o nexo de causalidade entre os recursos federais transferidos e as despesas apresentadas na execução do objeto, conforme parágrafo único do art. 70 da Constituição Federal, bem assim no art. 93, do Decreto-Lei 200/1967. Contudo, os documentos constantes do compêndio processual examinado não permitem fixar o liame necessário entre os recursos repassados e as despesas executadas no âmbito do ajuste em tela, tampouco, que a finalidade pública almejada tenha sido atingida.
86. Portanto, as alegações de defesa apresentadas não devem ser acolhidas.
Argumentos
87. O Município enviava os relatórios mensais e trimestrais ao MDS. Os relatórios de execução físico-financeira eram condicionantes para recebimento das parcelas subsequentes.
88. O parecer técnico do MDS, referente à primeira parcela, destacou que a implementação do projeto trouxe melhoria na qualidade de vida dos produtores.
89. A execução de 97,41% dos recursos disponibilizados foi confirmada pelo órgão concedente.
Análise
90. Constam, dos autos, relatórios trimestrais de execução apresentados pelo convenente (peças 16, 17, 27, 32 e 50) e análises realizadas pela entidade concedente por meio dos pareceres de peças 22, 28, 35 e 51.
91. Em princípio, cabe pontuar que os relatórios mensais e trimestrais não estão compreendidos no rol de documentos inerentes à prestação de contas final de convênios fixados no art. 58, da Portaria Interministerial 127/2008, uma vez que consistem em documentos parciais, os quais, inclusive, segundo o órgão instaurador, representavam apenas relatórios sem suporte de documentação comprobatória. Portanto, não possuem o condão de, por si sós, afastarem as irregularidades imputadas à responsável. Nesse sentido, oportuno trazer a lume excerto do Parecer Técnico 3/2020/SE/SGFT/DTEDS/CGPC-DES-II (peça 138, p. 27) :
'19. Cumpre esclarecer que a análise feita durante a vigência do instrumento a partir dos relatórios trimestrais de execução, parte da avaliação de planilha eletrônica excel apresentada pelo convenente (vide, por exemplo, SEI 0780837) , a qual demonstra as quantidades de alimentos adquiridos pelos agricultores e entregue a cada entidade que teria sido atendida. Contudo tal planilha é um documento meramente declaratório que não é acompanhado de comprovantes fiscais da aquisição dos alimentos, tampouco de outros documentos que comprovem o recebimento da doação dos alimentos pelas entidades beneficiárias, o que não faculta o estabelecimento do vínculo de nexo e causalidade das despesas efetuadas com o cumprimento do objeto - vínculo este que deveria ter sido comprovado na fase de prestação de contas do instrumento e, no entanto, não foi materializado na documentação fornecida.' (grifamos) 
92. Quanto ao argumento de que a execução de 97,41% dos recursos disponibilizados teria sido confirmada pelo órgão concedente, cabe asseverar que o mero dispêndio dos recursos disponíveis não consiste em procedimento suficiente para estabelecer o nexo causal entre os valores repassados e as despesas executadas.
93.Nesse sentido, verificou-se, por exemplo que, no Parecer Técnico 32/2012/CGSIA/DECOM/SESAN/MDS (peça 51) , onde está consignada a execução do percentual supramencionado, não consta referência a possíveis documentos comprobatórios examinados com vistas à confirmação das informações declaradas pelo convenente. Da mesma forma, o referido instrumento técnico apenas se limita a transcrever a informação repassada pelo ente federado quando aduz que: 'os relatórios trimestrais apresentados pelo Município apontam como aspectos positivos o aumento da quantidade de agricultores familiares' e 'quantos aos aspectos positivos foram relatados a melhoria da qualidade de vida dos agricultores' (peça 51, p. 4) . É dizer, esses relatos não correspondem à conclusão do órgão repassador, mas sim, a informações encaminhadas pelo próprio convenente sem documentos comprobatórios.
94. Portanto, as alegações de defesa apresentadas não devem ser acolhidas.
Argumentos
95. A defendente não pode ser responsabilizada apenas por ter assinado o termo de convênio.
96. O Conselho Municipal de Assistência Social aprovou a execução do programa.
97. A Secretaria de Assistência Social do Município enviava diretamente, ao órgão concedente, os relatórios mensais trimestrais, sem qualquer ingerência da responsável.
98. Não se mostrou caracterizada omissão no desempenho da atividade de supervisão hierárquica por parte da ex-prefeita.
99. A participação da responsável, no convênio em exame, ocorreu na condição de agente político, conforme decidido pelo Tribunal nos Acórdãos 46/2006 e 675/2006, ambos do Plenário.
Análise
100. A argumentação no sentido de que é indevida a responsabilização dos agentes políticos não deve ser acolhida, porquanto, a imputação do débito apurado ampara-se na responsabilidade intrínseca dos prefeitos, na condição de gestores municipais, de administrar e fiscalizar a execução contratual.
101. Além da gestão direta dos recursos, a responsabilização da ex-prefeita decorre também da não supervisão dos trabalhos de seus secretários. Dessa forma, a responsável deve responder pelo débito, uma vez que, ante a omissão no exercício das atribuições como gestora municipal, contribuiu para a ocorrência das irregularidades, em consonância com o posicionamento predominante no TCU, consoante destacado no voto condutor do Acórdão 2922/2013-TCU-Plenário:
'16. Percebe-se, portanto, que o fato de alguém ser agente político não implica, de per si, sua isenção de qualquer responsabilidade por irregularidades perpetradas em sua gestão. Pelo contrário, é perfeitamente possível essa responsabilização, desde que comprovado que o agente tenha contribuído de alguma forma para as irregularidades, ou que delas tinha conhecimento, ou, ainda, que houve omissão grave de sua parte (v.g. Acórdão 961/2003-TCU-Segunda Câmara, 1.232/2008-Plenário e 1.464/2008-Plenário) .'
102. Nesse sentido, entende-se que as decisões citadas pela defesa não se aplicam ao caso ora analisado porque tratam de situações diferentes. Com efeito, verificou-se que, no âmbito do Acórdão 46/2006-TCU-Plenário, o Município convenente era Campina Grande/PB, que possui, conforme dados coletados na rede mundial de computadores, uma população cerca de dez vezes maior que o ente federado em tela, o que evidencia uma estrutura administrativa municipal maior e mais complexa para atender a demanda da gestão, fato que pode levar o gestor municipal a articular sua atuação apenas na supervisão hierárquica, sem afastar-lhe, de plano, a responsabilidade pela culpa in vigilando e/ou culpa in elegendo.
103. De igual forma, o Acórdão 675/2006-TCU-Plenário citado pela defesa, trata de apuração de responsabilidade de Reitor de Universidade, cujo posicionamento foi o de que a falha examinada não possuía gravidade suficiente para aplicação de sanção. Além disso, entendeu-se que a condução efetiva do certame impugnado estava a cargo do Pró-Reitor de Administração. Por fim, o voto condutor da decisão trazida a lume pela defesa pontua importante critério acerca da não imputação de responsabilidade ao Reitor:
'33. Por outro lado, não cabe ao dirigente máximo da UFS rever todos os atos administrativos praticados por seus subordinados, sob pena de inviabilizar a gestão como um todo, principalmente em se tratando de uma aquisição de baixa materialidade, em razão da qual não se poderia exigir dele uma especial atenção no seu acompanhamento.' (grifamos) 
104. Nesse sentido, a decisão citada pela defesa da responsável traz importante critério de valoração de responsabilidade do gestor, que consiste na materialidade do ato em questão, porquanto, o que se tem de avaliar são os atos dos subordinados que devem ser obrigatoriamente supervisionados e controlados pelo superior hierárquico, levando-se em conta aspectos de materialidade, amplitude e grau de proximidade do responsável com o ato, dentre outros.
105. No caso sob exame, cabe levar em consideração, preliminarmente, a expressiva quantia, de R$ 1.775.894,14 (peças 12, 29, 43 e 44) , repassada ao ente federado que, à época, correspondia à cerca de 30% do total das receitas municipais (R$ 5.860.124,76) , segundo informação prestada pela própria ex-prefeita (peça 34, p. 3) . Somente este aspecto já se revela suficiente para caracterizar grave omissão no desempenho de suas atribuições de supervisão hierárquica, reclamando uma conduta diligente da responsável no sentido do estreito acompanhamento da execução do convênio.
106. Esse raciocínio se impõe porque o instituto da delegação é uma manifestação da relação hierárquica que transfere atribuições ao agente delegado, mas não exime o autor da delegação do dever de acompanhar os atos praticados. Isso porque as prerrogativas e os poderes do cargo, tais como a supervisão, não são conferidos em caráter pessoal ao agente público, mas sim para o bom desempenho de seu papel institucional, sendo, portanto, irrenunciáveis.
107. Além disso, entende-se que a gestão direta do ajuste também está caracterizada pela elaboração dos documentos integrantes do rol da prestação de contas final do ajuste, sob responsabilidade da ex-prefeita (peça 140) , porquanto não se pode admitir que a elaboração de documentos de comprovação da boa e regular aplicação de recursos públicos se constituam em peça de mera formalidade.
108. Dessa forma, entende-se que a responsabilidade da ex-gestora decorre tanto da sua condição de gestão direta dos recursos públicos quanto da ausência da devida supervisão hierárquica na execução das despesas.
109. Com relação ao argumento de que o Conselho Municipal de Assistência Social teria aprovado a execução do programa, cabe esclarecer que o fato de ter agido com respaldo em pareceres favoráveis não tem força para impor ao administrador a prática de um ato manifestamente irregular, uma vez que a ele cabe, em última instância, decidir sobre a conveniência e oportunidade de praticar atos administrativos, principalmente, aqueles que vão gerar dispêndio de recursos.
110. Por seu turno, a alegação de que a Secretaria de Assistência Social do Município enviava diretamente ao órgão concedente os relatórios mensais trimestrais, sem qualquer ingerência da responsável, somente reforça, na presente análise, a omissão da ex-prefeita no acompanhamento da execução do ajuste, o que seria desejável, em razão da materialidade de recursos envolvida.
111. Portanto, as alegações de defesa apresentadas não devem ser acolhidas.
Argumentos
112. Os princípios da razoabilidade e da proporcionalidade devem ser observados na análise das alegações de defesa apresentadas pela responsável.
Análise
113. Com relação à observância ao princípio da proporcionalidade, entende-se que a imputação do débito à responsável corresponde aos recursos efetivamente repassados no âmbito do ajuste examinado, com abatimento dos valores devolvidos pelo convenente, o que atende adequadamente ao referido postulado, porquanto a ex-Prefeita não se desincumbiu do ônus da prova da regularidade da aplicação de recursos públicos, nos termos do art. 70, parágrafo único, da Constituição Federal, bem assim o art. 93, do Decreto-Lei 200/1967, c/c o art. 66, do Decreto 93.872/1986, restando prejudicada a comprovação de atingimento da finalidade pública proposta no convênio.
114. No tocante à aplicabilidade do princípio da razoabilidade ao caso vertente, faz-se necessária a aferição da lógica do razoável, que está implicitamente prevista no art. 5º, da LINDB, segundo o qual 'na aplicação da lei, o juiz atenderá aos fins sociais a que ela se dirige e às exigências do bem comum'.
115. Nesse contexto, importante ressaltar que a tese da 'lógica do razoável' já restou evidenciada no âmbito deste Tribunal, conforme excerto do Voto condutor do Acórdão 11231/2015-TCU-Segunda Câmara, de relatoria do Ministro Augusto Nardes (TC Processo 030.349/2008-4) :
'17. De outro lado, a par das irregularidades atribuídas ao recorrente frente a todos os elementos que conformam a situação fática, e em busca da decisão mais justa, concordo com o auditor da Serur, quando afirma que (...) 'é de mister a utilização da 'lógica do razoável', que tem tanta dignidade quanto a lógica tradicional pura, porém uma lógica impregnada de pontos de vista estimativos, de critérios de valoração e de pautas axiológicas'.'
116. No caso concreto, a estimativa, o critério de valoração e a pauta axiológica devem levar em conta a atuação do homem médio, aquele cuja diligência, zelo, ética e moral sejam representativos da população brasileira. É dizer, deve-se comparar a conduta do causador do dano com aquele esperado de um homem médio para se verificar se ocorreu ou não erro de conduta.
117. Esse posicionamento resta reiterado no âmbito do Acórdão 33/2005-TCU-Plenário, Relator Ministro Benjamin Zymler (TC Processo 003.192/2001-0) , consoante excerto abaixo reproduzido:
'19. Ao analisar a existência de culpa, em qualquer uma de suas modalidades, adotarei como parâmetro para comparação a conduta esperada de um homem médio, diligente e probo - o equivalente ao princípio romano do bonus pater familiae. Ressalto ser pacífica a assimilação desse princípio pelo direito pátrio, tanto que, na época em que ocorreram os fatos ora sob exame, ele estava insculpido nos arts. 1.300 e 1.301 do Código Civil, no art. 153 da Lei das Sociedades Anônimas e no art. 142 do Código Comercial.
20. Desse princípio decorre que o agente público deverá agir como se estivesse cuidando dos seus próprios negócios, respondendo pelos danos que vier a causar em decorrência de condutas desidiosas ou temerárias. Assim, nas palavras de José Aguiar Dias, 'a culpa pode ser entendida como a falta de diligência na observância da norma de conduta, isto é, o desprezo, por parte do agente, do esforço necessário para observá-la, com resultado não objetivado, mas previsível, desde que o agente se detivesse na consideração das consequências eventuais de sua atitude.' (Da Responsabilidade Civil. 6ª ed. Rio de Janeiro: Forense, 1979) .'
118. Isso posto, cabe aduzir a seguinte indagação: é exigível de uma prefeita municipal que recebe recursos federais da ordem de R$ 1.775.894,14 que cumpra legislação de estatura constitucional (art. 70, parágrafo único) , consistente na apresentação de todos os documentos necessários para comprovação inequívoca do nexo de causalidade entre os recursos repassados e as despesas executadas, de forma a demonstrar a boa e regular aplicação dos recursos públicos postos à sua disposição e o atingimento da finalidade pública almejada?
119. Nesse sentido, era de se esperar, de um gestor médio, que elaborasse um conjunto de elementos consistentes que comprovassem a boa e regular aplicação de recursos públicos que geriu durante sua gestão e protocolasse sua entrega à gestão subsequente. Tal cautela ganha relevo, em razão da expressiva quantia gerida pela responsável: R$ 1.775.894,14 (peças 12, 29, 43 e 44) . Notese que, à época do ajuste, as receitas totais do Município, segundo a própria responsável, correspondiam a R$ 5.860.124,76 (peça 34, p. 3) .
120. Ademais, tendo em vista que o convênio sob exame era gerido por meio do Siconv, a ex-prefeita municipal não precisaria esperar o final da sua vigência para inserir, no sistema, os documentos comprobatórios da execução física e financeira do ajuste.
121. Dessa forma, entende-se que os princípios da razoabilidade e da proporcionalidade foram plenamente observados na análise de todo o compêndio processual.
122. Portanto, as alegações de defesa apresentadas não devem ser acolhidas.
Argumentos
123. Deve ser reconhecida a boa-fé da responsável, ante a falta de comprovação de violações aos princípios da impessoalidade e da moralidade.
Análise
124. No âmbito do TCU, é considerado de boa-fé o responsável que, embora tenha concorrido para o dano ao erário ou outra irregularidade, seguiu as normas pertinentes, os preceitos e os princípios do direito. A análise, portanto, é feita sob o ponto de vista objetivo, sem que seja necessária a comprovação de má-fé (dolo) , mas apenas da ausência de boa-fé objetiva (Acórdão 8987/2018-TCU-Primeira Câmara) .
125. Reproduzindo o entendimento de Luiz Felipe Bezerra Almeida Simões, em estudo publicado na Revista do TCU 88, 2001, pp. 71/4, temos que:
'Devemos, assim, examinar, num primeiro momento, diante de um caso concreto e nas condições em que o agente atuou, qual o cuidado exigível de uma pessoa prudente e de discernimento. Assim o fazendo, encontraremos o cuidado objetivo necessário, fundado na previsibilidade objetiva. Devemos, a seguir, comparar esse cuidado genérico com a conduta do agente, intentando saber se a conduta imposta pelo dever genérico de cuidado harmoniza-se com o comportamento desse agente. A resposta negativa leva à reprovabilidade da sua conduta, à culpa e, enfim, à não caracterização da boa-fé objetiva.'
126. No caso concreto, não há elementos que afastem a conclusão de que a ex-gestora não se pautou com o cuidado exigível de uma pessoa prudente e de discernimento, que teria atuado de forma compatível com os preceitos e os princípios do direito público. Portanto, não se vislumbra, nos autos, elementos que permitam outra convicção.
127. Portanto, essas alegações apresentadas não devem ser acolhidas.
Alegações de defesa (peça 128) :
Argumentos
128. Há contradição no Parecer do Ministério Público de Contas quando assevera que boa parte dos argumentos processuais e de mérito já teriam sido analisados, porque boa parte não expressa que todos os elementos tenham sido analisados.
129. Há uma segunda contradição no Parecer do Parquet Especializado quando aduz que a responsável apresentou uma relação de pagamentos aos beneficiários e ao mesmo tempo assevera que o referido instrumento não possui o condão de identificar os pagamentos efetuados e o nexo de causalidade entre os pagamentos e a execução do objeto do ajuste.
Análise
130. Os argumentos aduzidos pela defesa não merecem acolhimento, porquanto não há contradições na análise levada a efeito pelo Ministério Público de Contas. Ao contrário, suas conclusões estão alinhadas com a jurisprudência consolidada deste Tribunal. Nesse sentido, depreende-se do parecer do Parquet especializado que a expressão 'boa parte dos argumentos (processuais e de mérito) trazidos pela parte' (peça 127, p. 4) não significa que foi realizado exame parcial, e sim, que, no essencial, os argumentos apresentados pela defesa não possuíam o condão de afastar as irregularidades imputadas à responsável, frente ao exame já efetuado pela unidade técnica do Tribunal.
131. De igual modo, não se vislumbra contradição na afirmação contida no parecer supramencionado (peça 127, p. 3) , no que concerne à relação de pagamentos. Com efeito, o próprio texto da peça de defesa é autoexplicativo da conclusão do MP de Contas, ou seja, não foi possível estabelecer o nexo de causalidade entre os recursos repassados e as despesas executadas com a mera apresentação de uma relação de pagamentos.
132. Portanto, as alegações de defesa não devem ser acolhidas.
Argumentos
133. O Parecer do Ministério Público de Contas aponta que as alegações de defesa foram apresentadas de forma extemporânea, olvidando o dever do Tribunal de buscar a verdade real dos fatos.
Análise
134. Consoante evidenciado nos parágrafos 84-85 desta instrução, resta consolidado o entendimento deste Tribunal no sentido de que o princípio da verdade real deve ser observado nos processos autuados nesta Corte de Contas. Com efeito, a afirmação, por parte do MP de Contas, de que a defesa fora apresentada de forma extemporânea, não fere o sobredito princípio, uma vez que a intempestividade apontada se caracteriza pelo simples fato das alegações terem sido apresentadas após o fim do prazo regimental de 15 dias.
135. Portanto, as alegações de defesa apresentadas não devem ser acolhidas.
Argumentos
136. O Ministério Público de Contas evidenciou que a responsável possuía condenações em outros processos como fundamentação para sancionar a responsável, o que viola o direito ao contraditório e à ampla defesa.
Análise
137. As alegações aduzidas pela defesa não devem prosperar. Na verdade, o registro dos processos autuados no âmbito deste Tribunal em que os responsáveis figuram no polo passivo tem por finalidade a verificação do limite para dispensa de instauração de TCE fixado no art. 6º, § 1º, da Instrução Normativa-TCU 71/2012, em observância ao comando contido no item 9.4, do Acórdão 1772/2017-TCU-Plenário, TC Processo 033.356/2013-0, da relatoria do Exmo. Ministro Augusto Sherman Cavalcanti:
'9.4. determinar à Segecex que oriente as unidades técnicas deste Tribunal para que, ao realizarem a instrução prévia à citação em processos de tomadas de contas especiais, obrigatoriamente verifiquem, em outros processos em tramitação no Tribunal, a existência de outros eventuais débitos imputáveis a um mesmo responsável e informem o resultado dessa pesquisa em item específico da instrução, a fim de que seja observado o disposto no art. 6º, § 1º, da Instrução Normativa TCU 71/2012.'
138. Prova disso é que a informação dos processos em que foram imputados débitos à responsável também foi consignada no âmbito da instrução técnica antecedente (peça 116, p. 7) .
139. Portanto, as alegações de defesa apresentadas não devem ser acolhidas.
Argumentos
140. De acordo com o novo CPC, se faz necessário o enfrentamento de todos os argumentos aduzidos pela defesa, bem assim a observância da jurisprudência citada em suas alegações.
Análise
141. Depreende-se das informações consolidadas na seção 'Exame Técnico' que todas as alegações de defesa apresentadas pela responsável, no âmbito das peças 122, 124 e 128, foram devidamente analisadas em confronto com todo o compêndio processual, em estrita observância aos princípios do contraditório e da ampla defesa.
142. Portanto, as alegações de defesa apresentadas não devem ser acolhidas.
***
143. Por fim, cabe registrar que, em observância ao princípio da verdade real, foram examinados todos os documentos enviados pela responsável nesta fase externa da TCE, os quais, entretanto, não possuem o condão de afastar as irregularidades que lhe foram imputadas, cabendo, em consequência, reiterar as conclusões consignadas na instrução técnica anterior (peça 116) :
' (...) 
24. Entre as irregularidades apontadas na prestação de contas e que embasaram a impugnação das despesas, registradas no Parecer Técnico 65/2015-CGSIA/DECOM/SESAN/MDS (peça 67, p. 4) , cabe destacar as seguintes, in verbis:
2.4 no que diz respeito à Etapa/Fase 1.1 do Plano de trabalho: Apoiar os agricultores familiares por meio da compra de seus produtos. Com a documentação apresentada na prestação de contas não se pode concluir de fato quantos agricultores participaram do programa pois foi apresentado no Relatório de Execução Físico Financeira a aquisição de R$ 1.828.697,61, porém o relatório não foi preenchido corretamente e não apresenta a quantidade de agricultores beneficiários nesta etapa. Na relação de pagamentos (SICONV) o montante de aquisição foi de R$ 573.020,70 pagos a 89 beneficiários; no Relatório de Cumprimento do Objeto (RCO) são apontados 197 agricultores; portanto os documentos apresentados na prestação de contas divergem nas informações e não são suficientes para comprovar o atendimento aos agricultores.
2.5. No que se refere à Etapa/Fase 1.2 do Plano de trabalho: Distribuir os produtos adquiridos aos beneficiários do Programa. Foram apontadas no Relatório de Cumprimento do Objeto 48 entidades beneficiadas, porém o Convenente não apresentou o relatório das entidades atestando o recebimento dos produtos, fato que também impossibilita aprovação da Etapa/Fase 1.1, pois as etapas são interligadas entre si, e a não apresentação dos relatórios ou de outros documentos que comprovem a doação impossibilita a comprovação da entrega feita aos beneficiários comprometendo portanto o objeto principal do convênio implicando portanto na glosa total dos recursos aplicados.
2.6 no Plano de Trabalho dentre os itens do Plano de Aplicação previa-se a Contratação de Serviço de Terceiros Pessoa Jurídica no valor de R$ 53.200,00 e Material de Consumo R$ 5.780,00, como não foi apresentado nenhum contrato ou termo que comprove a contratação ou aquisição destes itens, nem foi informado o período de contratação ou valor total pago à prestadora de serviço fica impossibilitado a aprovação da contratação destes itens.
25. Tendo em vista as divergências apontadas quanto ao número de agricultores beneficiados, bem como a insuficiência de dados, tanto nos autos como no Siconv, a respeito dos pagamentos efetuados, além do fato de os extratos bancários existentes nos autos (peças 68 e 69) não se encontrarem satisfatoriamente legíveis e se apresentarem incompletos, foi proposta a realização de diligência ao banco operador da conta bancária específica do Convênio a fim de obter os documentos necessários à adequada análise do presente processo, em especial das cópias dos cheques/transferências bancárias emitidos, visando à identificação dos destinatários dos pagamentos efetuados.
26. De posse dos elementos encaminhados pelo Banco do Brasil, em resposta à diligência desta Secex-TCE, observou-se que grande parte dos pagamentos foi realizada sob a rubrica 'Pagamentos Diversos', conforme detalhado na peça 102, totalizando R$ 445.924,60, bem como mediante cheque nominal à própria Prefeitura, conforme cópias de cheques juntados na peça 98 (cheques 850012, 850013, 850014, 850017, 850021, 850023, 850025, 850027, 850032, 850033, 850034, 850035, 850036, 850037, 850038, 850040, 850041, 850043) , totalizando R$ 1.125,931,60, impossibilitando, assim, a identificação da maioria dos destinatários. Não há também como vincular os recolhimentos ao INSS, que totalizam R$ 37.581,91, às finalidades do Convênio.
27. Destarte, nos procedimentos de liquidação dos pagamentos, não foi observada as exigências contidas na Cláusula Nona do Termo de Convênio. 073/2009-SESAN (peça 10, p. 8-9) , em especial aquelas referentes à correta inclusão no Siconv, previamente a cada pagamento realizado, das informações especificadas no item 9.3 do referido termo, referentes à destinação do recurso, bem como nome e CNPJ ou CPF do fornecedor, descumprindo-se igualmente as exigências do item 2.2.5, no tocante à escrituração contábil especifica dos atos e fatos relativos à execução e operacionalização do Convênio.
28. Assim, tendo em vista as demais irregularidades descritas, resta evidenciada a ausência de nexo de causalidade entre os pagamentos realizados e a execução do objeto pactuado por meio de convênio.'
Prescrição da Pretensão Punitiva
144. Vale ressaltar que a pretensão punitiva do TCU, conforme Acórdão 1441/2016-TCU-Plenário, que uniformizou a jurisprudência acerca dessa questão, subordina-se ao prazo geral de prescrição indicado no art. 205, do Código Civil, que é de dez anos, contado da data de ocorrência da irregularidade sancionada, nos termos do art. 189, do Código Civil, sendo este prazo interrompido pelo ato que ordenar a citação, a audiência ou a oitiva do responsável.
145. No caso em exame, não ocorreu a prescrição, uma vez que a liberação dos recursos ocorreu entre 31/12/2009 e 20/1/2012 (peças 12, 29, 43 e 44) , e o ato de ordenação da citação ocorreu em 12/2/2019 (peça 115) .
146. Em observância ao comando contido no item 9.4 do Acórdão 1772/2017-TCU-Plenário, TC Processo 033.356/2013-0, da relatoria do Exmo. Ministro Augusto Sherman Cavalcanti, constatou-se, mediante pesquisa aos sistemas eletrônicos do TCU, a existência dos seguintes processos em trâmite no Tribunal com débitos imputáveis à responsável:
	Processo
	Responsável
	Assunto
	Estado
	Débito (R$) 

	TC Processo 004.869/2016-8
	Edenilda Lopes de Oliveira Sousa
	TCE
	Aberto
	1.620.857,00

	TC Processo 026.869/2016-0
	Edenilda Lopes de Oliveira Sousa
	TCE
	Aberto
	357.741,85

	TC Processo 014.301/2015-6
	Edenilda Lopes de Oliveira Sousa
	TCE
	Aberto
	391.600,22

	TC Processo 034.039/2011-2
	Edenilda Lopes de Oliveira Sousa
	TCE
	Aberto
	196.147,69

CONCLUSÃO
147. O exame das ocorrências descritas na seção 'Exame Técnico' permitiu, na forma dos arts. 10, § 1º, e 12, incisos I e II, da Lei 8.443/1992, c/c o art. 202, incisos I e II, do RI/TCU, definir a responsabilidade individual de Edenilda Lopes de Oliveira Sousa, CPF XXX.368.283-XX, exPrefeita Municipal de Lavras da Mangabeira/CE (Gestão 2009-2012) , e apurar adequadamente o débito a ela atribuído, devendo as contas serem julgadas irregulares, condenando-a ao débito apurado e aplicando-lhe a multa prevista no art. 57, da Lei 8.443/1992.
148. Verifica-se também que não ocorreu a prescrição da pretensão punitiva, conforme análise já realizada.
149. Tendo em vista que não constam dos autos elementos que permitam reconhecer a boa-fé da responsável, sugere-se que as suas contas sejam julgadas irregulares, nos termos do art. 202, § 6º, do Regimento Interno do TCU, com a imputação do débito atualizado monetariamente e acrescido de juros de mora, nos termos do art. 202, § 1º, do Regimento Interno do TCU, descontado o valor eventualmente recolhido, além da aplicação da multa prevista no art. 57, da Lei 8.443/1992.
PROPOSTA DE ENCAMINHAMENTO
150. Diante do exposto, submetemos os autos à consideração superior, propondo ao Tribunal:
a) rejeitar as alegações de defesa apresentadas por Edenilda Lopes de Oliveira Sousa, CPF XXX.368.283-XX; ex-prefeita municipal de Lavras de Mangabeira/CE (gestão 20092012) ;
b) julgar irregulares, nos termos dos arts. 1º, inciso I, 16, inciso III, alínea 'c', da Lei 8.443/1992, c/c os arts. 19 e 23, inciso III, da mesma Lei, e com arts. 1º, inciso I, 209, inciso III, 210 e 214, inciso III, do Regimento Interno/TCU, as contas de Edenilda Lopes de Oliveira Sousa, CPF XXX.368.283-XX, ex-prefeita municipal de Lavras de Mangabeira/CE (gestão 20092012) , condenando-a ao pagamento das importâncias a seguir especificadas, atualizadas monetariamente e acrescidas dos juros de mora, calculadas a partir das datas discriminadas até a data da efetiva quitação do débito, fixando-lhe o prazo de quinze dias, para que comprove, perante o Tribunal, o recolhimento das referidas quantias aos cofres do Tesouro Nacional, nos termos do art. 23, inciso III, alínea 'a', da referida Lei;
Débitos relacionados à responsável, Edenilda Lopes de Oliveira Sousa, CPF XXX.368.283-XX:
	Data de ocorrência
	Valor histórico (R$) 
	Identificador da parcela

	5/1/2010
	451.706,67
	D

	2/12/2010
	451.706,67
	D

	5/1/2012
	420.774,12
	D

	24/1/2012
	451.706,68
	D

	18/1/2013
	50.698,70
	C

	21/1/2013
	5,60
	C

Valor atualizado do débito em 19/11/2020: R$ 3.300.650,47 (peça 141) .
c) aplicar a Edenilda Lopes de Oliveira Sousa, CPF XXX.368.283-XX, a multa prevista no art. 57, da Lei 8.443/1992, c/c o art. 267, do RI/TCU, fixando-lhe o prazo de quinze dias, a contar da notificação, para que comprove, perante o Tribunal (art. 214, inciso III, alínea 'a', do Regimento Interno do TCU) , o recolhimento da dívida aos cofres do Tesouro Nacional, atualizada monetariamente desde a data do acórdão que vier a ser proferido por este Tribunal até a do efetivo recolhimento, se paga após o vencimento, na forma da legislação em vigor;
d) autorizar, desde logo, a cobrança judicial das dívidas, caso não atendida a notificação, na forma do disposto no art. 28, inciso II, da Lei 8.443/1992;
e) autorizar também, desde logo, se requerido, com fundamento no art. 26, da Lei 8.443/1992, c/c o art. 217, §§ 1º e 2º, do Regimento Interno, o parcelamento das dívidas em até 36 parcelas, incidindo, sobre cada parcela, corrigida monetariamente, os correspondentes acréscimos legais, fixando-lhe o prazo de quinze dias, a contar do recebimento da notificação, para comprovar, perante o Tribunal, o recolhimento da primeira parcela, e de trinta dias, a contar da parcela anterior, para comprovar o recolhimento das demais parcelas, devendo incidir, sobre cada valor mensal, atualizado monetariamente, os juros de mora devidos, no caso do débito, na forma prevista na legislação em vigor, alertando a responsável de que a falta de comprovação do recolhimento de qualquer parcela importará o vencimento antecipado do saldo devedor, nos termos do § 2º do art. 217 do Regimento Interno deste Tribunal;
f) enviar cópia do Acórdão a ser prolatado, bem como do Relatório e do Voto que o fundamentarem à Procuradoria da República no Estado do Ceará, nos termos do § 3º do art. 16 da Lei 8.443/1992, c/c o § 7º do art. 209 do Regimento Interno do TCU, para adoção das medidas cabíveis; e
g) enviar cópia do Acórdão que vier a ser proferido ao Ministério do Desenvolvimento Regional e à responsável, para ciência, informando que a presente deliberação, acompanhada do Relatório e do Voto que a fundamenta, está disponível para a consulta no endereço www.tcu.gov.br/acordaos, além de esclarecer que, caso requerido, o TCU poderá fornecer sem custos as correspondentes cópias, de forma impressa." 
É o Relatório.

Jorge Ulisses Jacoby Fernandes (6.546/OAB-DF) e outros, representando Edenilda Lopes de Oliveira Sousa.

Procurador Júlio Marcelo de Oliveira.

TOMADA DE CONTAS ESPECIAL. MUNICÍPIO DE LAVRAS DA MANGABEIRA/CE. NÃO COMPROVAÇÃO DA BOA E REGULAR APLICAÇÃO DE RECURSOS FEDERAIS TRANSFERIDOS POR MEIO DE CONVÊNIO FIRMADO COM O MINISTÉRIO DO DESENVOLVIMENTO SOCIAL. CITAÇÃO. REJEIÇÃO DAS ALEGAÇÕES DE DEFESA APRESENTADAS. IRREGULARIDADE DAS CONTAS. DÉBITO. MULTA.

TOMADA DE CONTAS ESPECIAL (TCE)

Secretaria de Controle Externo de Tomada de Contas Especial (SecexTCE).

Trata-se de tomada de contas especial (TCE) instaurada pelo extinto Ministério do Desenvolvimento Social (sucedido pelo Ministério da Cidadania) em desfavor de Edenilda Lopes de Oliveira Sousa, ex-Prefeita de Lavras da Mangabeira/CE (gestão 2009-2012) , em razão da não comprovação da boa e regular aplicação dos recursos transferidos ao ente por meio do Convênio 73/2009-SESAN (Siconv 705787) , que objetivava prover apoio financeiro para implantar o Programa de Aquisição de Alimentos - Compra Direta Local da Agricultura Familiar, por meio da aquisição de produtos agropecuários produzidos por agricultores familiares.
O instrumento previu o repasse de R$ 1.848.684.64, sendo R$ 1.775.894,14 à conta do concedente e R$ 72.790,50 a título de contrapartida do convenente. Os recursos federais foram liberados por meio de ordens bancárias executadas entre 2009 e 2012, tendo sido devolvidos, pelo município, na gestão subsequente, R$ 50.698,70 em 18/1/2013 e R$ 5,60 em 21/1/2013.
Na fase interna da TCE, o órgão concedente concluiu pela não apresentação de subsídios suficientes para a comprovação da execução física do convênio, em razão da não comprovação da participação dos agricultores no convênio, bem como pela não comprovação da entrega dos alimentos aos beneficiários, resultando na reprovação total da prestação de contas. Dessa forma, o prejuízo totalizou R$ 1.725.189,84, já abatidos os valores restituídos. O Controle Interno anuiu a esse posicionamento.
No âmbito do TCU, a responsável foi regularmente citada e apresentou, ainda que intempestivamente, alegações de defesa. Em sua análise de mérito, a secretaria especializada concluiu pela rejeição dos argumentos apresentados e propôs julgar irregulares suas contas, com imputação do débito e aplicação da multa prevista no art. 57 da Lei 8.443/1992.
Corroboro as análises empreendidas pela unidade instrutora, as quais contaram com a anuência do Ministério Público junto ao TCU, razão pela qual incorporo os fundamentos apresentados às minhas razões de decidir.
Em suma, a responsável não logrou trazer aos autos quaisquer justificativas para afastar as irregularidades verificadas e o débito apurado, tendo alegado, principalmente: nulidade da citação recebida em endereço não reconhecido; não esgotamento de providências administrativas no âmbito interno da TCE; demora na emissão do relatório do tomador de contas; transcurso de prazo decadencial de cinco anos para atuação da Administração; decurso de prazo de cinco anos para garantir o contraditório e a ampla defesa nos casos de pretensão de ressarcimento ao erário e aplicação de sanções, conforme decidido pelo Supremo Tribunal Federal (STF) ; incompletude do processo de TCE; dificuldades operacionais nos sistemas de acompanhamento e prestação de contas do Ministério; aprovação do concedente acerca da participação de agricultores no projeto e da entrega de alimentos; que o princípio da verdade real autorizaria presumir a execução regular do projeto; que o envio de relatórios mensais e trimestrais ao concedente demonstraria a execução, visto que parcelas subsequentes foram recebidas pelo município; boa-fé na conduta; aprovação da execução do programa pelo Conselho Municipal de Assistência Social; e impossibilidade de responsabilização por ter assinado o convênio, na condição de agente político. 
Todos os argumentos foram suficientemente rebatidos pela unidade instrutora, conforme instrução transcrita no relatório precedente.
De se destacar que a responsável compareceu aos autos apenas após a primeira instrução de mérito, o que suplanta qualquer discussão quanto à validade da citação realizada (Regimento Interno do TCU, art. 179, § 4º) . 
No que se refere à decadência quinquenal para agir, é pacífico na jurisprudência desta Corte que os prazos previstos na Lei 9.784/1999 não se aplicam aos processos de controle externo (v.g. Acórdão 44/2019-TCU-Plenário, do qual fui relator) .
Quanto à questão da prescrição do débito, entendo que a decisão do Supremo Tribunal Federal (STF) no Recurso Extraordinário 636.886/AL deverá ensejar a revisão da jurisprudência deste Tribunal. 
Todavia, há que se reconhecer que ainda não é possível a imediata aplicação da nova decisão da Suprema Corte com o mínimo de segurança. Com efeito, ainda existem lacunas acerca de questões essenciais, como o prazo prescricional, o início da contagem e as hipóteses de interrupção. Ademais, não está claro quais serão os processos efetivamente alcançados pela modificação do entendimento, visto que ainda estão pendentes de julgamento os embargos de declaração opostos para requerer, inclusive, a modulação temporal dos efeitos. 
Dessa forma, por enquanto, tenho me curvado à compreensão dos meus pares pela manutenção do entendimento consolidado pelo TCU e pelo próprio STF no sentido de considerar imprescritíveis as ações de ressarcimento ao erário. 
Tampouco vislumbro inadequação na responsabilidade da ex-Prefeita. Quando diante de irregularidades na gestão de recursos federais repassados por meio de transferências voluntárias, a regra geral adotada por este Tribunal é a de responsabilização pessoal do mandatário municipal, pois ainda que a execução dos recursos seja conduzida por auxiliares vinculados ao gabinete do chefe do executivo municipal, esse aspecto não afasta a responsabilidade primária do titular, a qual possui natureza administrativa e não política no que se refere à gestão dos repasses (v.g. Acórdão 3161/2016-TCU-Plenário, relatora Ministra Ana Arraes; e Acórdão 2603/2011-TCU-Plenário, relator Ministro Walton Alencar Rodrigues) .
Ademais, entende-se que a gestão do ajuste também compreende a elaboração dos documentos integrantes do rol da prestação de contas final, sob responsabilidade da ex-gestora, logo não se pode admitir que a elaboração de documentos para fins de comprovação da boa e regular aplicação de recursos públicos se constitua em peça de mera formalidade administrativa.
Por fim, destaco que não procedem as alegações de que o concedente teria avalizado, em qualquer momento, a regularidade da execução dos recursos. Conforme detalhada análise da unidade instrutora, os relatórios mensais e trimestrais enviados durante a vigência do convênio não estão compreendidos no rol de documentos inerentes à prestação de contas final de convênios fixados no art. 58 da Portaria Interministerial 127/2008. Trata-se, na verdade, de documentos parciais, os quais, segundo o órgão instaurador, eram desprovidos de documentação comprobatória. Portanto, não possuem o condão de, por si sós, afastarem as irregularidades imputadas à responsável. 
Os demais argumentos, conforme já frisei, foram analisados e refutados pela unidade instrutora, a cujos fundamentos remeto, por dever de síntese e objetividade processuais.
Sendo assim, as informações constantes do processo não permitem concluir pela regular aplicação dos recursos. Cabe, portanto, julgar irregulares as contas da responsável, condenando-a ao pagamento do débito apurado nos autos e aplicando-lhe a multa prevista no art. 57 da referida Lei.
Ante o exposto, voto por que o Tribunal adote o Acórdão que ora submeto à deliberação deste Colegiado.
TCU, Sala das Sessões Ministro Luciano Brandão Alves de Souza, em 20 de abril de 2021.
Ministro BRUNO DANTAS 
Relator